【裁判字號】    89,訴,361
【裁判日期】    900605
【裁判案由】    拆屋還地等
【裁判全文】
台灣基隆地方法院民事判決  八十九年度訴字第三六一號
    原      告  乙○○
    被      告  丙○○
右當事人間請求拆屋還地等事件，本院判決如左：
    主  文
原告之訴駁回。
訴訟費用由原告負擔。
    事  實
甲、原告方面：
  一、聲明：被告等應將坐落附圖所示土地上門牌號碼台北縣瑞芳鎮○○○路八十一
      號，如附圖所示斜線區域位置及面積之建物及其附屬建物拆除，並將土地交付
      原告。
  二、陳述：（一）原告係附圖所示坐落台北縣瑞芳鎮○○○段十之五、十之十四地
                  號土地之所有權人，詎被告二人未經原告同意，即於上開土地上
                  無權占用蓋有建物並住居其間，侵害原告就系爭土地所有權之行
                  使，爰本於所有物返還請求權規定，訴請被告拆除該地上建物，
                  並將土地返還原告。
            （二）對被告抗辯之陳述：
              １被告主張就系爭土地有租賃關係，非無權占有，並舉台灣台北地方
              法院八十二年度訴字第二六三五號筆錄佐證租賃關係存在云云，惟查
              九芎橋附近土地不勝枚舉，該案證人蔡清通所謂「九芎橋附近土地，
              均有收租」云云，是否涵蓋系爭土地不無可疑，又該案證人蔡清通、
              蔡銀隆二人是否確係系爭土地所有權人，渠二人之收租是否確係有權
              租賃等節均有所疑。縱該二名證人證言屬實，依該證言內容，系爭土
              地之租賃關係亦僅存於前地主與前前屋主程氏兄弟間，被告二人乃至
              其前手王志誠與系爭土地原地主並未就系爭土地存有租賃關係，本案
              兩造就系爭土地亦未存有租賃關係。又民法第四百二十五條第二項規
              定於未經公證之不動產租賃契約，其期限逾五年者不適用之，是原告
              亦無繼受該租賃契約之義務。
              ２被告雖辯稱八十二年間及九十年間二次測量面積誤差不大，並未加
                以翻修擴建云云，然查依上開二證人之證詞，系爭土地縱曾出租他
                人，亦係七十年間以前之事，於七十年至八十二年間系爭房屋是否
                確曾擴建或翻修實未可知，被告以八十二年間之測量成果為是否擴
                建之比較基礎，顯非妥適，況何以第二次所測占用面積較前次多出
                十平方公尺，被告以二次面積誤差不大，實不足以推斷被告曾擴建
                與否。
  三、證據：提出土地登記謄本三份為證。
乙、被告方面：
  一、被告甲○○未於言詞辯論期日到場，亦未提出書狀，作何聲明陳述。
  二、被告丙○○部分
    （一）聲明：原告之訴駁回。
    （二）陳述：
      １系爭土地原為訴外人蔡桃、蔡福來、蔡金發、蔡梅、蔡藤、蔡阿松、蔡滿、
        蔡嬌娥、蔡玉、蔡治林、蔡銀隆、楊永安、蔡樟等家族所有，於七十二年四
        月二十九日才出售予原告，而系爭房屋於五十八年十月二十日由訴外人李松
        榮向台灣電力公司申請用電時即已存在，於七十五年六月三日出售予王萬歲
        ，八十二年六月十日由王萬歲之子王志誠出售予被告丙○○及甲○○，八十
        二年九月八日間，原告曾對被告甲○○等，向台灣台北地方法院提起拆屋還
        地訴訟，該案審理期間，系爭土地原地主蔡福來之子蔡清通曾到庭證稱：「
        九芎橋段附近之土地，均有收租；可以去現場指認，在日據時代，我十五歲
        左右就有收租交給我父親蔡福來，我們有五房，每一房均有去收租，在我父
        親過世後，我就沒有去收租了，我父親是在七十年間過世，但別房有繼續去
        收租」，並於現場勘驗時證稱：「我有向李松榮收租」；另原地主蔡銀隆亦
        證稱：「系爭八十一號房屋是兩兄弟姓程．．．我有收年租七十至八十元，
        我收到民國六十六年」。則依修正前民法第四百二十五條規定，兩造間仍有
        不定期租賃關係，被告所有之系爭房屋係本於租賃關係而占有，並非無權占
        有。
      ２臺北縣瑞芳地政八十二年十一月八日及九十年二月十四日之二次複丈成果圖
        對照顯示，被告並未變動系爭房屋之形狀，且二者面積相差十平方公尺，可
        見系爭房屋並未翻修擴建。
      ３至原告主張民法第四百二十五條第二項規定之買賣不破租賃原則不適用於未
        經公證，期限逾五年或不定期限之不動產租賃契約，依民法債偏施行法第一
        條，並不適用於該項規定於八十八年四月二十一日修正公布前發生之債。
  三、證據：提出土地複丈成果圖影本二份、土地登記簿影本一份、台灣電力公司電
      燈用戶卡片影本一份、房屋買賣訂金收據影本一紙；聲請向台灣台北地方法院
      調取八十二年度訴字第二六三五號卷證。
丙、本院依職權履勘現場，制有勘驗筆錄在卷，並函請台北縣瑞芳地政事務所派員會
    勘並測量，有土地複丈成果圖附卷；調取台北縣稅捐稽徵處瑞芳分處檢送門牌號
    碼為台北縣瑞芳鎮○○○路八十一號房屋之稅籍資料。
    理  由
一、本件被告甲○○經合法通知，未於言詞辯論期日到場，核無民事訴訟法第三百八
    十六條所列各款情形，爰依原告聲請，由其一造辯論而為判決。
二、本件原告主張如附圖坐落台北縣瑞芳鎮○○○段十之五、十之十四號土地（下稱
    系爭十之五、十之十四地號土地）為原告所有，被告在系爭土地上搭建門牌號碼
    為台北縣瑞芳鎮○○○路八十一號（下稱系爭八十一號房屋）之建物，被告無權
    占用原告所有土地，爰依民法第七百六十七條規定，請求判令被告拆除該屋，將
    土地返還原告等語，被告則以：系爭土地原為蔡福來、蔡銀隆家族所共有，於七
    十二年間始由原告購得，系爭八十一號房屋係經原始所有人李松榮向土地原所有
    人蔡福來、蔡銀隆等人承租基地所建，嗣後由李松榮售予訴外人王萬歲，再由王
    萬歲之子王志誠售予被告丙○○及甲○○，均保持原建物租賃基地狀態並無擴建
    ，而土地由原告嗣後購得，依民法買賣不破租賃原則，兩造間應仍有不定期租賃
    關係等語資為抗辯。
三、查本件原告主張系爭十之五、十之十四地號之土地為原告所有之事實，已據其提
    出與所述相符之土地登記謄本為證，堪信為真實。又原告主張坐落上開地號土地
    上有系爭之八十一號房屋占用建築於上，亦經本院依職權履勘現場屬實，有勘驗
    筆錄在卷可稽，並由本院依職權函請台北縣瑞芳地政事務所派員會勘並測量，制
    有土地複丈成果圖附卷可按，可認其主張為真實。再原告主張系爭八十一號房屋
    現屬被告丙○○、甲○○所有，為被告丙○○所不否認，並提出訴外人王志誠出
    賣系爭房屋買賣定金收據影本一紙為據，另經本院職權調取台北縣稅捐稽徵處瑞
    芳分處檢送系爭房屋之稅籍資料顯示，目前系爭房屋納稅義務人為被告甲○○等
    二人，均足證系爭房屋確係由被告丙○○及甲○○所有。是本件兩造所爭執者厥
    為被告因系爭八十一號房屋占用如附圖所示系爭十之五、十之十四地號之土地，
    對於原告而言是否有租賃關係之法律上權源？
四、經查系爭十之十四地號土地係於七十九年九月間，自系爭十之五地號土地分割而
    出，而系爭十之五地號土地（包括分割前系爭十之十四地號部分土地）至六十八
    年六月間出賣予訴外人李明忠及七十二年四月間出賣予本件原告乙○○以前，原
    屬訴外人蔡福來、蔡銀隆等十三人所有，此由被告提出之台灣省臺北縣土地登記
    簿影本上所載系爭十之五地號土地其他登記事項欄及所有人登記欄之變動狀況即
    可得知，是被告辯稱系爭土地原所有人為蔡福來、蔡銀隆之家族所有等情，應堪
    採信為真實。
五、次查被告所辯系爭八十一號房屋原始所有人為訴外人李松榮，後於七十五年間轉
    讓予訴外人王萬歲，再經由王萬歲之子王志誠轉讓予被告甲○○、丙○○乙節，
    查訴外人王萬歲應係被告對訴外人「王萬成」姓名之誤載，此由被告提出之台灣
    電力公司電燈用戶卡影本所載用戶名實係「王萬成」，及本院依被告聲請調取台
    灣台北地方法院八十二年度訴字第二六三五號卷證，檢閱其中所附系爭八十一號
    房屋戶籍謄本中戶長姓名原載王萬成即可得知，而王萬成實即八十二年五月間改
    名之訴外人「王志誠」本人，由上開戶籍謄本所載王萬成改名王志誠之記事，亦
    可得知。而系爭房屋所有權更迭狀況，應係由訴外人李松榮於七十五年六月間移
    轉予王志誠（即王萬成）後，並於八十二年六月間移轉予本件被告甲○○、丙○
    ○，有被告提出之上開電燈用戶卡影本所示之用戶名變動狀況為證，並有系爭房
    屋由王志誠出賣予被告等二人之買賣價金收據影本一紙為證，是被告辯稱系爭八
    十一號房屋於七十五年間以前曾為訴外人李松榮所有等情，應屬真實。
六、復查被告所辯系爭八十一號房屋原所有之前手曾向系爭土地原所有人承租基地等
    情，經本院依被告聲請調取台灣台北地方法院前開案號事件卷證，核閱該事件中
    八十三年二月八日在台北縣瑞芳鎮○○○路八十一號房屋（按即本件系爭房屋）
    前之勘驗筆錄，該事件被告訴訟代理人當時主張：「七十四年七月十二日王志誠
    向李松榮購買系爭八十一號房屋」後，該事件證人即原系爭土地所有人蔡福來之
    子蔡清通旋接證稱：「我有向李松榮收租，李松榮之後手則未向其收租．．．」
    等語，復以系爭八十一號房屋原所有人曾為李松榮之事實已如前述，足徵蔡清通
    所指之向李松榮收租一節，應即針對系爭八十一號房屋所有人收基地租金而言。
    再查該次勘驗中原告訴訟代理人問系爭土地原所有人蔡清通及蔡銀隆：「系爭八
    十一號房屋偏北之兩間是後來新蓋的？」該二證人雖均答：「該兩間房屋是土地
    賣了之後蓋的，沒有收過租」等語，然可知該二人實已再確認系爭八十一號房屋
    偏北兩間以外之部分，是曾向基地所有人承租後所建，並有收租之事實。況該次
    勘驗中證人蔡銀隆更證稱：「系爭八十一號房屋是兩兄弟姓程，哥哥在鐵路局上
    班。我有收年租七十—八十元，我收到民國六十六年」等語，雖徵諸前述房屋所
    有權之變動狀況，程姓兄弟使用系爭八十一號房屋是否基於房屋所有人之地位尚
    且不明，然該證詞已足證明系爭土地原所有人與「系爭八十一號房屋」此標的物
    之原所有、使用人間，確曾有基地租賃關係之事實。
七、按民法債編施行法並未就民法第四百二十五條修正施行後之適用為特別規定，依
    民法債編施行法第一條規定，在修正施行前發生之債，除本施行法有特別規定外
    ，不適用修正施行後之規定。從而就本件於八十九年四月二十六日民法第四百二
    十五條修正施行前發生之基地租賃債之關係，即應適用修正施行前之民法四百二
    十五條關於出租人於租賃物交付後，縱將其所有權讓與第三人，其租賃契約，對
    於受讓人，仍繼續存在之規定，不受現行法同條第二項關於未經公證之不動產租
    賃契約，其期限逾五年或未定期限者不適用之限制。次按租用基地建築房屋，如
    當事人間無禁止轉讓房屋之約定，推定出租人立約時同意租賃權隨建築物而移轉
    他人，最高法院著有八十五年台上字第五一號判例可資參照。查本件系爭八十一
    號房屋及十之五、十之十四地號基地之前手間，既如前述曾存有租賃關係，而原
    告就基地與房屋之前手間有否禁止轉讓房屋約定之有利事實復未舉證，揆諸首揭
    法條及說明，應認系爭八十一號房屋之基地租賃契約，對於嗣後受讓租賃物（即
    本件系爭基地）之原告，繼續存在；亦即該基地租賃權隨本件系爭基地上建築物
    （即本件系爭房屋）一同移轉於被告。是以被告等占有系爭基地對於原告而言，
    有法律上之租賃權源，並非無權占有，原告認被告無權占有原告土地之主張洵屬
    無據。至於被告與系爭房屋之前手久未繳租之事實，僅原告得另向被告請求積欠
    地租之問題，不妨礙兩造間租賃關係之繼續存在，併予敘明。
八、至原告主張被告或其前手曾擴建系爭房屋之事實，為被告所否認，原告就此有利
    於己之事實，並未舉證以實其說，雖本院依被告聲請調閱台灣台北地方法院八十
    二年度訴字第二六三五號卷證，由該事件八十三年二月八日勘驗筆錄中前開訴訟
    代理人與證人之問答可知系爭八十一號房屋於八十三年二月間所存之偏北兩間部
    分，應有未經原土地所有人蔡福來、蔡銀隆等人同意而擴建之事實，然該部分是
    否於今尚在被告占用中？坐落原告土地何部分？原告並未有何聲明及陳述，更未
    舉證以明被告確有擴建逾越租賃權範圍而無權占用之事實，自難信其主張為真正
    。
九、綜上所述，被告所有之坐落台北縣瑞芳鎮○○○段十之五、十之十四地號土地上
    ，門牌號碼為台北縣瑞芳鎮○○○路八十一號之建物及附屬建物乃基於合法租賃
    關係而占用，原告本於所有物返還請求權之法律關係，請求被告返還無權占有之
    系爭土地為無理由，應予駁回。
據上論結，本件原告之訴為無理由，依民事訴訟法第三百八十五條第一項前段、第七
十八條，判決如主文。
中      華      民      國      九十      年      六      月      五    日
~B台灣基隆地方法院民事庭
~B    法      官  王翠芬
右為正本係照原本作成。
如對本判決上訴，須於判決送達後廿日內向本院提出上訴狀，敘述上訴理由，上訴於
臺灣高等法院，並按他造當事人之人數附具繕本。
中      華      民      國    九十      年      六      月     五     日
~B    書  記  官  潘端典


司法院資訊處製作；財團法人民間司法改革基金會備份。
